臺灣高等法院花蓮分院民事判決　　　　　　94年度上字第44號
上　訴　人　中國國際商業銀行股份有限公司東高雄分公司
法定代理人　戊○○
訴訟代理人　甲○○
　　　　　　丁○○
被　上訴人　乙○○
兼訴　　訟
代　理　人　丙○○
上列當事人間請求分配表異議之訴事件，上訴人對於中華民國94
年6月15日臺灣臺東地方法院93年度訴字第196號第一審判決提起
上訴，本院於94年11月30日言詞辯論終結，判決如下：
    主  文
原判決關於駁回上訴人後開第二、三項之訴部分，及訴訟費用之
裁判均廢棄。
臺灣臺東地方法院九十二年度執字第七四四五號清償債務強制執
行事件，於民國九十三年十一月十五日所製作之分配表，就被上
訴人乙○○分配金額新台幣壹佰捌拾捌萬捌仟陸佰貳拾貳元部分
應減為新台幣壹佰零參萬伍仟陸佰玖拾陸元，就上訴人分配金額
新台幣肆拾肆萬零陸佰貳拾捌元部分應增加為新台幣壹佰貳拾玖
萬參仟伍佰伍拾肆元。
確認前項分配表被上訴人乙○○與丙○○間新台幣柒拾萬元部分
之債權債務關係不存在。
其餘上訴駁回。
第一、二審訴訟費用，由被上訴人負擔十分之四，餘由上訴人負
擔。
    事實及理由
一、本件上訴人在原審起訴主張：上訴人於民國（下同）92年12
    23日，以臺灣高雄地方法院91年度促字第 19352號支付命令
    及確定證明書，聲請就被上訴人丙○○所有坐落臺東縣自強
    段792之4地號土地及其上同段 395建號即門牌號碼臺東縣臺
    東市○○街 106號之房屋（以下簡稱系爭房地）為強制執行
    （即臺灣臺東地方法院92年度執字第7445號清償債務強制執
    行事件）。經臺灣臺東地方法院於93年 7月15日拍定，賣得
    價金為新臺幣（下同） 0000000元，被上訴人乙○○以其係
    系爭房地第2順位抵押權人，具狀聲明就155萬元之借款債權
    參與分配；臺灣臺東地方法院民事執行處乃於93年11月15日
    所製作之分配表，將被上訴人乙○○之上開債權列入分配，
    被上訴人乙○○就系爭房地拍賣所得，分得 0000000元之本
    息債權額，上訴人分得440628元。惟被上訴人乙○○與被上
    訴人丙○○為兄妹，被上訴人乙○○提出作為借款證明之匯
    款單，其中一筆650000元匯款金額之匯款人為訴外人陳偉庭
    ，並非被上訴人乙○○；且被告乙○○之借款利率高達年息
    百分之18，與銀行利率相差數以倍計，其間是否確有借貸關
    係，啟人疑竇。再上訴人於92年2月8日以存證信函催告訴外
    人即借款人樹標企業股份有限公司（以下簡稱樹標公司）及
    被上訴人丙○○清償借款後，被上訴人丙○○即於同年5 月
    16日即將系爭房地設定抵押權與被上訴人乙○○（以下簡稱
    系爭抵押權），亦證該抵押權是為損害上訴人債權而設，被
    上訴人間之債權債務關係並不存在。故被上訴人乙○○所分
    配之0000000元，應予剔除，改分配予上訴人，而將上訴人
    分配額更正為0000000元，爰依強制執行法第41條前段提起
    本訴。並聲明：(一)臺灣臺東地方法院92年度執字第7445號清
    償債務強制執行事件，於93年11月15日所製作之分配表，就
    被上訴人乙○○分配之0000000元債權額，應予以全數剔除
    後重新分配（即變更為零），上訴人之分配金額應由440628
    元變更為0000000元。(二)確認前述分配表被上訴人乙○○與
    丙○○間之債權債務關係不存在。經原審為上訴人敗訴之判
    決，上訴人提起上訴，另主張：被上訴人乙○○於第一商業
    銀行台東分行帳戶，在92年4月18日已收受丙○○之匯款
    70050 0元，顯示92年4月14日借予丙○○之700000元已清償
    ；又91年8月1日前，訴外人陳偉庭於台東區中小企業銀行之
    帳戶，於91年3月6日匯出934000元至被上訴人乙○○第一商
    業銀行台東分行帳戶，乙○○始於91年3月31日匯返711650
    元至訴外人陳偉庭於台東區中小企業銀行之帳戶，故91年8
    月1日之匯款650000元，應為訴外人陳偉庭自有之存款，與
    被上訴人乙○○無涉；再91年6月11日之200000元，早已因
    其等間兄妹、母子、母女間資產移轉關係而發生抵銷效果，
    借款關係早不存在等語。並聲明原判決廢棄外，餘如上開聲
    明所示。
二、被上訴人則以：被上訴人乙○○、丙○○間有金錢借貸之事
    實，業經被上訴人提出91年6月11日匯款200000元、同年8月
    1日匯款650000元、92年4月14日匯款700000元之 3張匯款單
    為證。其中91年8月1日之650000元之雖由訴外人陳偉庭所匯
    ，但陳偉庭係被上訴人乙○○之配偶，受乙○○委託辦理該
    筆匯款，為乙○○之代理人。又借款利率為年息百分之18，
    未逾法定最高利率之限制，亦符合一般民間習慣，並非高利
    貸等語為辯。另在本院抗辯：丙○○匯予乙○○之700500元
    ，是丙○○返還之前林國浩、乙○○、林陳英美繼承父親遺
    產之借款，與本件借款無關；又因陳偉庭之帳戶是銀行行員
    帳戶，利息比較高，所以乙○○才會將錢放在其帳戶，至於
    陳偉庭匯出之款項，則係與乙○○共同投資股票；而被上訴
    人父親過世後，遺產之處理都由母親作主，亦無關本件借款
    等語。並在本院聲明：上訴駁回。
三、兩造不爭之事實：
（一）訴外人樹標公司向上訴人借款00000000元，並以被上訴人
      丙○○及訴外人林陳英美等為連帶保證人，且提供林陳英
      美所有坐落台東市○○段677、677之1、887地號 3筆土地
      設定抵押權為擔保。上訴人於貸款時指定鑑定公司就前開
      3 筆土地鑑價，價值約00000000元。
（二）上訴人就林陳英美前開 3筆土地，曾聲請臺灣臺東地方法
      院以92年度執字第1692號強制執行事件予以拍賣。因受償
      不足，始就被上訴人丙○○所有系爭房地，向臺灣臺東地
      方法院聲請以92年執字第7445號清償借款事件強制執行，
      請求查封拍賣。
（三）樹標公司就前開00000000元借款，按期攤還至91年12月，
      尚積欠上訴人本金0000000元。
四、得心證之理由：
（一）本件經兩造同意協議，並確認爭點為：「臺灣臺東地方法
      院92年執字第7445號強制執行事件，被上訴人乙○○與丙
      ○○間 0000000元借款債權是否存在？」。查上訴人主張
      被上訴人2人間0000000元之借款債權為虛偽債權，係以被
      上訴人 2人為兄妹關係，關係密切；且借款利率達年息百
      分之18；又系爭抵押權設定之時間為92年 5月16日，為上
      訴人於92年2月8日以存證信函催告樹標公司及被上訴人丙
      ○○清償借款後等情，為其論據。按最高法院48年度台上
      字第29號判例要旨揭示：「第三人主張表意人與相對人通
      謀而為虛偽意思表示者，該第三人應負舉證之責」。準此
      ，依舉證責任分配法則（民事訴訟法第 277條），上訴人
      既主張被上訴人乙○○、丙○○間 0000000元借款債權為
      虛偽，其自應就此負舉證之責甚明。
（二）又按當事人互相表示意思一致者，無論其為明示或默示，
      契約即為成立，民法第153條第1項定有明文。次按稱消費
      借貸者，謂當事人一方移轉金錢或其他代替物之所有權於
      他方，而約定他方以種類、品質、數量相同之物返還之契
      約，亦為民法第474條第1項明文所定。是消費借貸之成立
      ，固以借用人收受標的物之交付為要件，惟此所謂標的物
      之交付，並不以現實交付為限，若借用人與貸與人間另有
      合意，由貸款人將借款存入借款人之活期存款戶，並已存
      入時，即發生交付效力（最高法院59年度台上字第89號、
      75年度台上字第1588號判決要旨參照）。可見消費借貸因
      金錢或其他代替物之交付為其成立要件，但所謂「交付」
      ，原不以現實交付為限，倘貸與人已依轉帳方式，將貸款
      撥入借用人之銀行帳戶內以代交付者，自仍發生與現實交
      付同等之效力。
（三）本件被上訴人主張丙○○向乙○○借款，約定借款利率為
      年息百分之18，且被上訴人乙○○於91年6月11日、92年4
      月14日分別自第一銀行台東分行匯款200000元、700000元
      ，又於91年8月1日自台東區中小企業銀行台東分行匯款65
      0000元，均匯至被上訴人丙○○在台灣銀行博愛分行之帳
      戶；及被上訴人乙○○於92年 5月16日為擔保前開借款債
      權，而由被上訴人丙○○設定系爭抵押權之事實；業據被
      上訴人2人陳述明確，並提出匯款單3張、系爭抵押權之他
      項權利證明書在卷足憑（見臺灣臺東地方法院92年度執字
      第7445號強制執行事件乙○○參與分配卷），堪認屬實。
      揆諸前揭說明，被上訴人乙○○、丙○○間既有消費借貸
      之合意，被上訴人乙○○以匯款方式，將借款金額匯入被
      上訴人丙○○之銀行帳戶內以代交付，自生與現實交付同
      等之效力；又被上訴人間約定借款利率為年息百分之18，
      亦有系爭抵押權設定契約書、系爭抵押權之他項權利證明
      書附卷可稽（見同上乙○○參與分配卷）。是被上訴人乙
      ○○、丙○○間確曾有0000000元借款債權存在，借款利
      率為年息百分之18等情，尚堪予認定。
（四）再樹標公司前向上訴人借款00000000元，以被上訴人丙○
      ○及訴外人林陳英美等為連帶保證人，並提供林陳英美所
      有坐落臺東市○○段677、677之1、887地號 3筆土地設定
      抵押權供擔保；上訴人當時並指定鑑定公司就前開 3筆土
      地鑑價，價值約00000000元，為兩造不爭之事實，已如前
      述，顯見樹標公司向上訴人借款時，已就借款金額提供相
      當足額之擔保。嗣後上訴人於92年4月1日以樹標公司尚積
      欠本金 0000000元借款未清償，就林陳英美提供擔保之前
      開3筆土地聲請臺灣臺東地方法院以92年度執字第1692 號
      強制執行予以查封拍賣，經 2次拍賣未賣出，上訴人乃另
      於同年12月23日就林陳英美所有坐落台東縣卑南鄉○○段
      74號土地，聲請臺灣臺東地方法院以92年度執字第7445號
      清償債務事件強制執行，並於93年1月6日就被上訴人丙○
      ○所有系爭房地聲請追加執行等情，亦為兩造不爭之事實
      復經本院調取臺灣臺東地方法院以92年度執字第7445號卷
      核閱無訛。是樹標公司向上訴人借款時，既已就借款金額
      提供相當足額之擔保，且林陳英美提供擔保之前開 3筆土
      地，於借款時經鑑定價值約有00000000元，則被上訴人於
      92年5月16日設定系爭抵押權時，尚無從預知前開3筆土地
      最終拍定價額不足以清償樹標公司向上訴人之借款。參以
      上訴人自承樹標公司迄至91年12月止尚有按期攤還借款，
      亦有其提出之樹標公司分期償還金額表附卷可稽（見原審
      卷第101頁）；而被上訴人乙○○確有於91年6月11日、同
      年8月1日分別匯款200000元、650000元至被上訴人丙○○
      之帳戶，是被上訴人辯稱確有借貸事實，尚非虛言。
（五）上訴人雖質疑其中91年8月1日匯款650000元之匯款單，匯
      款人為訴外人陳偉庭，該筆匯款與被上訴人乙○○無涉。
      惟查陳偉庭為被上訴人乙○○之配偶，有戶籍謄本在卷可
      稽（見原審卷第54頁）；且就該筆匯款係被上訴人乙○○
      委託陳偉庭辦理之情，亦經證人陳偉庭於原審證稱：台東
      區中小企業銀行匯款申請書代收入傳票，是伊去匯款沒錯
      ，該匯款金額650000元是乙○○要借給丙○○的借款，乙
      ○○託伊去辦匯款；因為伊在台東區中小企銀資訊室上班
      ，利息比較高，大概是百分之九左右，乙○○在該帳戶內
      本來就有錢，該帳戶大部分都是乙○○在使用，伊只有薪
      資放在裡面；所以由伊帳戶匯款給丙○○，匯款單是伊請
      櫃台小姐寫等語甚詳（見原審卷第97頁至第98頁）。是尚
      難以91年8月1日前訴外人陳偉庭之帳戶與被上訴人乙○○
      之帳戶互有來往，及該筆匯款之匯款人為訴外人陳偉庭，
      即遽認該筆匯款與被上訴人乙○○無涉。
（六）惟上訴人主張被上訴人乙○○於第一商業銀行台東分行帳
      戶，在92年 4月18日已收受丙○○之匯款700500元，顯示
      上訴人乙○○於92年4月14日借予丙○○之700000 元已清
      償一節。被上訴人固不否認有上開匯款事實，惟以丙○○
      匯予乙○○之700500元，是丙○○返還之前林國浩、乙○
      ○、林陳英美繼承父親遺產之借款，與本件借款無關為辯
      。然查：被上訴人此部分所辯為上訴人所否認，而被上訴
      人此部分所舉之證據為乙○○、林國浩、林陳英美 3人各
      匯款281945元予樹標公司之匯款單；而其所提之匯款單非
      但匯款之收受人並非被上訴人丙○○，金額亦與該筆7005
      00元之匯款金額不符，是被上訴人此部分所辯難以為採。
      再酌之被上訴人係以被訴人乙○○於92年4月14日匯款700
      000元予被上訴人丙○○，證明有此部分 700000元借貸關
      係；茲上訴人既已舉證被上訴人乙○○已於92年 4月18日
      收受丙○○700500元之匯款，即應認上訴人主張被上訴人
      乙○○於92年 4月14日借予丙○○之700000元已清償一節
      屬實。是被上訴人抗辯於92年 5月16日設定系爭抵押權時
      ，被上訴人乙○○尚有於92年4月14日借予丙○○之70000
      0元借款債權一節，並無可採。
（七）綜上所述，被上訴人乙○○於92年 5月16日為擔保其借款
      債權，而由被上訴人丙○○提供系爭房地設定系爭抵押權
      時，對被上訴人丙○○有850000元（即91年6月11日之200
      000元，及91年8月1日之 650000元）之借款債權，堪予認
      定。上訴人僅以被上訴人間為兄妹關係，其等與其母間有
      財產移轉，及上訴人於92年2月8日發存證信函催告後，被
      上訴人始於同年 5月16日設定系爭抵押權，而謂被上訴人
      乙○○參與分配之借款債權係假債權；惟其所舉證據尚未
      能使本院確信其中850000元借款債權確屬虛偽，其此部分
      主張尚不足採信。故上訴人請求確認此部分抵押債權不存
      在，並更正臺灣臺東地方法院92年度執字第7445號清償債
      務強制執行事件於93年11月15日所製作之分配表，為無理
      由，不應准許；原判決就此部分為上訴人敗訴之判決，經
      核於法並無不合，上訴意旨就此部分求予廢棄改判，為無
      理由，應駁回其此部分上訴。至被上訴人抗辯設定系爭抵
      押權時，被上訴人乙○○尚有於92年 4月14日借予丙○○
      之700000元借款債權一節，為無可採，已如前述；則上訴
      人主張被上訴人此部分700000元抵押債權不存在，並請求
      據以更正臺灣臺東地方法院92年度執字第7445號清償債務
      強制執行事件於93年11月15日所製作之分配表，為有理由
      ，自屬應予准許。原審就上開應予准許部分所為上訴人敗
      訴之判決，尚有未洽，上訴論旨指摘原判決此部分不當，
      求予廢棄改判，為有理由。爰由本院予以廢棄，並更正臺
      灣臺東地方法院92年度執字第7445號清償債務強制執行事
      件於93年11月15日所製作之分配表，就被上訴人乙○○分
      配金額0000000元部分應減為0000000元（即剔除本金7000
      00元及該部分之利息共計852926元），就上訴人分配金額
      440628元部分應增加為 0000000元（即增加852926元）；
      及確認前開分配表被上訴人乙○○與丙○○間700000元部
      分之債權債務關係不存在。
五、兩造其餘之攻擊或防禦方法及未經援用之證據，經本院斟酌
    後，認為均不足以影響本判決之結果，無逐一詳予論駁之必
    要，併此敘明。
據上論結，本件上訴為一部有理由，一部無理由，依民事訴訟法
第450條、第449條第1項、第79條、第85條第1項前段，判決如主
文。
中　　華　　民　　國　　94　　年　　12　　月　　15　　日
                        審判長法  官  吳鴻章
                              法  官  王紋瑩
                              法  官  林德盛
以上正本係照原本作成。
本件不得上訴。
                              書記官  劉夢蕾
中　　華　　民　　國　　94　　年　　12　　月　　15　　日
